臺灣新北地方法院刑事判決
111年度審易字第340號
公  訴  人  臺灣新北地方檢察署檢察官
被      告  周勝男


上列被告因侵占案件，經檢察官提起公訴（110年度偵字第38396
號），本院判決如下：
    主  文
周勝男犯侵占遺失物罪，處罰金新臺幣捌仟元，如易服勞役，以
新臺幣壹仟元折算壹日。
    事  實
一、周勝男於民國110年7月26日5時48分許，在新北市○○區○○路0段
    00號「小北百貨」商店，拾獲林世雄掉落在該店內門口之黑
    色皮夾1個（內含現金約新臺幣〈下同〉2萬3,100元【起訴書
    誤為2萬3,000元】及信用卡、提款卡、國民身分證各1張）
    ，竟未將該皮夾送交該商店店員或警察機關招領失主，反意
    圖為自己不法之所有，基於侵占之犯意，擅自取走該皮夾，
    將之侵占入己，並騎乘車牌號碼000-000號普通重型機車離去
    。其後於同日5時52分許，周勝男又步行返回上址商店，將
    僅存現金3,100元及上開證件之皮夾，丟在該商店門口，旋
    快步離去。嗣林世雄察覺上開皮夾遺失，返回上址商店尋找
    ，經店員交還其皮夾後，發現現金短少2萬元，遂報警處理
    ，始循線查悉上情。
二、案經林世雄訴由新北市政府警察局三重分局報告臺灣新北地
    方檢察署檢察官偵查起訴。
    理  由
一、證據能力部分
(一)按被告以外之人於審判外之陳述，雖不符同法第159條之1至
    第159條之4之規定，但經當事人於審判程序同意作為證據，
    法院審酌該言詞陳述或書面陳述作成時之情況，認為適當者
    ，亦得為證據；當事人、代理人或辯護人於法院調查證據時
    ，知有第159條第1項不得為證據之情形，而未於言詞辯論終
    結前聲明異議者，視為有前項之同意。刑事訴訟法第159條
    之5有明文規定。本案所引用之被告以外之人於審判外之陳
    述，雖為傳聞證據，惟檢察官、被告於本院準備及審理程序
    中並未爭執該等陳述之證據能力，且迄至言詞辯論終結前亦
    未再聲明異議，本院審酌上開證據資料製作時之情況，尚查
    無違法不當及證明力明顯過低之瑕疵，亦認為以之作為證據
    應屬適當，依刑事訴訟法第159條之5規定，認前揭證據資料
    有證據能力。
(二)本案所引用之文書證據資料，並無證據證明係公務員違背法
    定程序所取得，亦無顯有不可信之情況與不得作為證據之情
    形，且均經本院於審理期日提示予檢察官、被告辨識而為合
    法調查，自均有證據能力。　　
二、認定事實之理由及證據　　
(一)被告固坦承有於上開時間，在小北百貨店前，拾得告訴人林
    世雄掉落之皮夾，及其後有步行返回上開百貨店，並將皮夾
    丟在該百貨店門口，惟矢口否認有何侵占遺失物犯行，辯稱
    ：我撿到系爭皮夾時並未查看，以為是我自己的皮夾，後來
    早餐店打開皮夾後，發現裡面有錢，才知道是別人的，就趕
    快丟回去，因為當時趕時間，又怕麻煩，所以沒有想那麼多
    ，我也沒有拿走皮夾內的錢，不知道為什麼裡面只剩3,000
    元云云。惟查：
 1、告訴人林世雄於110年7月26日上午5時許，進入上開「小北
    百貨」商店消費，於結帳後離開時不慎將其所有之上開皮夾
    遺落在店內門口，遭被告於同日5時48分許在店內拾獲，但
    未將皮夾送交該商店員工或送交警察局，反而取走該皮夾，
    逕自離開店內並騎乘車牌號碼000-000號普通重型機車離去，
    至於同日5時52分許，始步行返回上址商店，將僅存現金3,1
    00元及證件之皮夾，丟在該商店門口，旋快步離去，嗣告訴
    人發現皮夾遺失，返回上址商店尋找，店員將拾得之皮夾交
    還告訴人時，告訴人發現皮夾內之現金短少2萬元等情，業
    據證人即告訴人林世雄於警詢時證述明確（見偵字卷第7頁
    ），並有上開商店內、外之監視錄影畫面翻拍照片12張、路
    口監視錄影畫面翻拍照片1張（見偵字卷第9至12頁）、新北
    地方檢察署檢察事務官勘驗上開監視器錄影光碟筆錄暨截圖
    21張（見偵字卷第25至35頁）在卷可資佐證。
 2、被告雖以上開情詞置辯，然查：
 (1)告訴人之皮夾，係遺落在上開商店靠近門口之店內地面上，
    而被告於該商店內選購商品後前往櫃台結帳時，先從褲子口
    袋拿出自己之皮夾取紙鈔結帳，付錢後並將皮夾放回自己口
    袋內，結帳完畢自櫃檯轉身離開往門口方向走時，彎腰撿拾
    告訴人遺失在門口地面上之皮夾後走出商店，並於走出商店
    到騎樓時打開皮夾查看，隨即將之放入自己口袋內等情，有
    上開勘驗商店內、外監視錄影畫面筆錄所附截圖在卷可稽（
    見偵字卷第26至31頁）。足見被告於撿拾告訴人之皮夾之前
    ，甫從自己口袋內拿出自己皮夾進行結帳，結帳後並已將自
    己之皮夾放回口袋，是在轉身離開櫃台走到接近門口時，才
    拾獲告訴人之皮夾，顯然不可能誤認該皮夾是自己的皮夾，
    何況被告於走出商店到騎樓時，還有將拾獲的皮夾打開查看
    之動作，更無誤認之可能，是被告辯稱：以為是自己的皮夾
    云云，不足採信。
 (2)又被告於撿拾告訴人之皮夾後，隨即騎乘機車離開現場，但
    並未將該皮夾送往警局以供招領，卻是在數分鐘後又步行返
    回該商店，將皮夾丟棄在店門口，而非將之交給店員處理，
    有上開勘驗商店內、外之監視錄影畫面筆錄所附截圖在卷可
    稽（見偵字卷第32至34頁），衡諸常情，被告若於拾得告訴
    人之皮夾後，未曾拿取夾內之金錢，並係希望物歸原主，則
    在已特意攜帶拾獲之皮夾返回拾獲地商店之情形下，縱若無
    法在拾獲地點等候失主返回尋找，亦可將皮夾交給店員處理
    ，以免皮夾內金錢有所短缺而生誤會，要無任意丟棄之理，
    且一般店員並無權利亦不會要求拾獲之人留下任何資料，自
    無耽誤時間或延伸麻煩之問題，被告竟捨此不為，反而將該
    皮夾任意丟棄在店門口，反足以證明被告欲掩飾自己將該皮
    夾及其內之財物據為己有之犯行。
(二)綜上所述，被告所辯要屬卸責之詞，均無可採。本案事證明
    確，被告犯行堪以認定，應依法論科。
三、論罪科刑
(一)被告於案發時地拾獲告訴人遺失之皮夾，並予以侵占入己，
    自屬侵占遺失物。是核被告所為，係犯刑法第337條之侵占
    遺失物罪。
(二)爰以行為人之責任為基礎，審酌被告因一時貪念，於發現他
    人遺失之物品後，不思設法返還或報警處理，反侵占入己，
    法治觀念顯有不足，所為並致告訴人受有財產損害，所為應
    予非難，兼衡其犯罪之手段、情節、侵占之財物價值、前無
    犯罪紀錄，素行尚佳、國中畢業之智識程度（見本院卷附個
    人戶籍資料查詢結果）、於本院審理時自陳之家庭生活狀況
    （見本院審判筆錄第5頁）、犯後未坦認犯行，惟已與告訴
    人達成和解並賠償損害，有本院調解筆錄影本、公務電話紀
    錄表各1件在卷可參等一切情狀，量處如主文所示之刑，並
    諭知易服勞役之折算標準。
四、沒收部分
　　犯罪所得，屬於犯罪行為人者，沒收之。但有特別規定者，
    依其規定。前二項之沒收，於全部或一部不能沒收或不宜執
    行沒收時，追徵其價額。犯罪所得已實際合法發還被害人者
    ，不予宣告沒收或追徵。刑法第38條之1第1項、第3項、第5
    項分別定有明文。又宣告前二條之沒收或追徵，有過苛之虞
    、欠缺刑法上之重要性、犯罪所得價值低微，或為維持受宣
    告人生活條件之必要者，得不宣告或酌減之。刑法第38條之
    2第2項亦有明文規定。查：被告為本案犯行所侵占之黑色皮
    夾1個及其內現金2萬3,100元、信用卡、提款卡、國民身分
    證等物，均為其犯罪所得，惟上開皮夾經告訴人林世雄尋回
    後，僅發現短少現金2萬元等情，業據告訴人於警詢時證述
    明確（見偵字卷第7頁背面），是其中黑色皮夾1個、現金3,
    100元及信用卡、提款卡、國民身分證等物，應認已等同於
    已實際合法發還告訴人，此部分自無須再為沒收或追徵之諭
    知。至短少之現金2萬元部分，被告已與告訴人達成調解並
    賠償2萬元完畢，有本院調解筆錄影本、公務電話紀錄表各1
    件在卷可稽，是已可達到沒收制度剝奪被告犯罪所得之立法
    目的，如再諭知沒收被告此部分犯罪所得，將使被告承受過
    度之不利益，顯屬過苛，故依刑法第38條之2第2項規定，不
    予宣告沒收或追徵。
據上論斷，應依刑事訴訟法第299條第1項前段，刑法第337條、
第42條第3項前段，刑法施行法第1條之1第1項，判決如主文。
本案經檢察官洪三峯提起公訴，由檢察官高智美到庭執行職務。
中　　華　　民　　國　　111 　年　　4 　　月　　20　　日
                  刑事第二十五庭  法  官  白光華
以上正本證明與原本無異。
如不服本判決應於收受送達後20日內，向本院提出上訴書狀，並
應敘述具體理由。其未敘述上訴理由者，應於上訴期間屆滿後20
日內向本院補提理由書（均須按他造當事人之人數附繕本）「切
勿逕送上級法院」。
                                  書記官  楊貽婷
中　　華　　民　　國　　111 　年　　4 　　月　　20　　日
附錄本案論罪科刑法條全文：
中華民國刑法第337條
意圖為自己或第三人不法之所有，而侵占遺失物、漂流物或其他
離本人所持有之物者，處1萬5千元以下罰金。